臺灣屏東地方法院民事判決
110年度訴字第705號
原      告  劉筱涵  


訴訟代理人  葉玟岑律師
被      告  張世明  
            鄭麗芬  

上二人共同
訴訟代理人  陳俊偉律師
受  告  知
訴  訟  人  彰化商業銀行股份有限公司

法定代理人  凌忠嫄  
上列當事人間請求分割共有物事件，本院於民國111年3月29日言
詞辯論終結，判決如下：
    主  文
一、兩造共有如附表一所示不動產，應予變價分割，所得價金依
    附表二所示兩造應有部分比例分配。
二、訴訟費用由兩造按附表二所示應有部分比例負擔。
    事實及理由
一、原告主張：
    兩造於民國108年9月間共同出資向訴外人郭崇盛購買如附表
    一所示屏東縣○○鎮○○段000地號土地，及其上同段411建物（
    下合稱系爭房地），系爭房地登記為兩造所共有，應有部分
    各3分之1。系爭房地並無依使用目的不得分割之情形，且兩
    造亦未約定不得分割之期限，惟兩造迄今均無法達成分割協
    議。又系爭房屋為鋼筋混凝土造4層樓透天建物，僅有一對
    外出入之大門，且既有之管線、電路、排水系統等均無法滿
    足分割後個別住戶之使用，應認原物分配顯有困難，連同所
    坐落之基地亦然，自應採變價分割之方法。為此，爰提起本
    件分割共有物之訴，依民法第823條、第824條規定，請求裁
    判分割系爭房地等語。並聲明：兩造共有系爭房地應予變價
    分割，變賣所得價金由兩造按應有部分各3分之1之比例分配
    。
二、被告則以：
㈠、兩造合夥出資成立「億陞企業行」，並向訴外人郭崇盛盤讓
    「佳佳購物中心」，及購買系爭房地作為「佳佳購物中心」
    營業使用，依約兩造每人均需負擔新臺幣(下同)1,000萬元
    ，扣除向訴外人彰化商業銀行股份有限公司貸款部分外，兩
    造各應給付600萬元給郭崇盛，被告等人均已給付完畢，原
    告則未提出出資證明，顯未盡合夥義務，原告自不得就合夥
    出資購買之系爭房地主張分割並取得分配價金之權利。
㈡、又系爭房屋供「億陞企業行」經營「佳佳購物中心」使用，
    由「億陞企業行」每月支付貸款本息19,073元，做為使用之
    對價，性質上「億陞企業行」與兩造間為不定期租賃關係存
    在，故在「億陞企業行」經營存續期間内，符合民法第823
    條第1項規定「因物之使用目的不能分割或契約訂有不分割
    之期限」之情形，則原告自不得請求分割系爭房地等語置辯
    。並聲明：原告之訴駁回。
三、得心證之理由：
㈠、按各共有人，除法令另有規定外，得隨時請求分割共有物。
    但因物之使用目的不能分割或契約訂有不分割之期限者，不
    在此限。共有物之分割，依共有人協議之方法行之。分割之
    方法不能協議決定，法院得因任何共有人之請求，命為下列
    之分配：一、以原物分配於各共有人。但各共有人均受原物
    之分配顯有困難者，得將原物分配於部分共有人。二、原物
    分配顯有困難時，得變賣共有物，以價金分配於各共有人；
    或以原物之一部分分配於各共有人，他部分變賣，以價金分
    配於各共有人。民法第823條第1項、第824條第1、2項分別
    定有明文。再按分割共有物究以原物分割或變價分割為適當
    ，法院應斟酌當事人意願、共有物之使用情形、經濟效用及
    全體共有人之利益等情形而為適當之分割，不受共有人所主
    張分割方法之拘束。(最高法院88年台上字第600號判決意旨
    參照）。
㈡、經查，系爭房地為兩造所共有，應有部分比例各3分之1等節
    ，有系爭房地登記第一類謄本存卷可考(見本院卷第65至71
    頁)。又系爭房地並無「因物之使用目的不能分割或契約訂
    有不分割之期限」之情事：
　⒈被告抗辯系爭房地為兩造合夥事業「億陞企業行」之合夥財
    產，故系爭房地在合夥目的下不能予以分割云云。惟查，被
    告在110年10月13日民事答辯理由狀內已明載：「…二、兩造
    合夥出資經營億陞企業行，僅在佳佳購物中心之超市經營，
    而系爭房屋非屬合夥財產，僅因供億陞企業行經營佳佳購物
    中心之使用，由億陞企業行每月支付貸款1200萬元之本息，
    做為使用之對價，性質上為不定期租賃關係存在。」等內容
    (見本院卷第190頁)。其陳述顯然前後矛盾，復未提出何證
    據證明系爭房地確為兩造之合夥財產，故此部分抗辯應無理
    由。
　⒉被告復稱原告未能提出出資購買系爭房地之證明云云，惟本
    案為共有物分割訴訟，原告既已依法登記為系爭房地之所有
    人(見本院卷第65至71頁)，其實際上有無出資與本案毫無關
    聯，何況原告亦已應被告要求提出出資證明(見本院卷第255
    至259頁)，是被告此部分抗辯亦無理由。
　⒊被告再稱兩造與「億陞企業行」就系爭房地成立不定期租賃
    關係云云。惟依被告所述，「億陞企業行」之合夥人即為兩
    造(見本院卷第189頁)，此時出租人與承租人完全相同，如
    何有成立租賃契約之可能?何況縱有租賃契約存在，亦非因
    物之使用目的不能分割或契約訂有不分割之期限，故被告此
    部分抗辯顯屬無據。
　⒋綜上，系爭房地並無「因物之使用目的不能分割或契約訂有
    不分割之期限」之情事存在，且兩造迄今仍無法就分割達成
    協議，則原告訴請裁判分割，核屬有據，應予准許。
㈢、系爭土地應如何分割始符合兩造利益：
  ⒈系爭房屋為鋼筋混凝土造4層建物，總面積為279.08平方公尺
    ，每層面積分別為61.63、84.36、84.36、25.62平方公尺及
    騎樓23.11平方公尺，建物1樓雖有前、後出入口，惟2至4樓
    無法單獨對外進出，均須通過1樓始得出入等情，有建物登
    記第一類謄本存卷可考（見本院卷第65頁），並經本院勘驗
    屬實(見本院卷第209頁)。故倘以原物分割，各共有人分得
    之部分均有出入之需求，勢必須另劃出共同使用之門廳或走
    道空間，並就該空間維持共有、約定使用或其他方式之法律
    關係，此舉不僅減少各共有人得有效利用之空間，且徒增法
    律關係之複雜化。至系爭土地面積為144.25平方公尺，且為
    系爭房屋坐落之基地，有系爭土地登記第一類謄本附卷可參
    (見本院卷第69頁)，不宜將建物及土地分歸不同人所有，故
    系爭土地亦不適合採原物分割，足認系爭房地以原物分割，
    顯有困難。
  ⒉另若將系爭房地原物分配予部分共有人，則受分配之共有人
    ，依民法第824條第3項之規定，對於未受分配或不能按其應
    有部分受分配之共有人，應予金錢補償。然各共有人對於金
    錢補償之標準或有不同，受分配之共有人亦未必有資力以金
    錢補償其他共有人，故兼採分割及金錢補償之分割方式亦未
    必妥適。反觀如採行變賣分割之方式，在自由市場競爭下，
    將使不動產之市場價值極大化，對於兩造而言，顯較有利。
    且民法第824條第7項已增訂：「變賣共有物時，除買受人為
    共有人外，共有人有依相同條件優先承買之權，有二人以上
    願優先承買者，以抽籤定之」，核其立法理由，乃共有物變
    價分割之裁判係賦予各共有人變賣共有物，分配價金之權利
    ，故於變價分配之執行程序，為使共有人仍能繼續其投資規
    劃，維持共有物之經濟效益，並兼顧共有人對共有物之特殊
    感情，爰增訂變價分配時，共有人有依相同條件優先承買之
    權。準此，倘兩造認有繼續持有所有權之必要，仍得於變價
    分配之執行程序時，行使依相同條件優先承買之權利。
  ⒊是以，本院斟酌系爭房地之面積、共有物性質、全體共有人
    之利益及公平原則，及原告主張將系爭房地變價分割，被告
    對於分割方法無意見(見本院卷第240頁)等一切情狀，認系
    爭房地之分割方法，以變賣共有物後將價金按兩造如附表應
    有部分比例分配之方式為適當。
四、綜上所述，原告依民法第823條第1項前段請求分割系爭房地
    ，於法有據。本院斟酌系爭房地建物型態、土地使用情形、
    經濟效益、共有人之利益及意願，認分割方法以變價分配屬
    最適當之分割方法，爰判決兩造共有系爭房地應予變價分割
    ，所得價金按附表即兩造應有部分之比例分配。
五、末按分割共有物乃具非訟事件之性質，本院斟酌情形決定適
    當之分割方法，不因何共有人起訴而有不同，判決結果實質
    上亦無何者勝訴或敗訴之問題，各共有人均因系爭房地分割
    而同受分割之利益，爰依民事訴訟法第80條之1規定，由兩
    造按附表所示應有部分比例負擔訴訟費用。
六、訴訟費用負擔之依據：民事訴訟法第80條之1。
中　　華　　民　　國　　111 　年　　4 　　月　　19　　日
                  民事第三庭  法　官  林政斌
正本係照原本作成。
如對判決上訴，須於判決送達後20日內向本院提出上訴狀，其未
表明上訴理由者，應於提出上訴後20日內向本院補提理由書狀（
均須按他造當事人之人數附繕本）。
如委任律師提起上訴者，應一併繳納上訴審裁判費。
中　　華　　民　　國　　111 　年　　4 　　月　　19　  日
　　　　　                    書記官  戴仲敏
附表一
編號 不動產名稱 面    積 1 屏東縣○○鎮○○段000地號土地 144.25平方公尺 2 屏東縣○○鎮○○段000○號建物(門牌號碼：屏東縣○○鎮○○路00號) 總面積279.08平方公尺 

附表二
編號 共有人 應有部分比例 1 張世明 1/3 2 劉筱涵 1/3 3 鄭麗芬 1/3